ACORDAO-COMPLETO-2327660

ACÓRDÃO 5896/2019 ATA 24/2019 - PRIMEIRA CÂMARA

VISTOS, relatados e discutidos estes autos de Representação formulada pela sociedade empresária Statuss Construtora e Serviços Ltda. - ME, em face de atos praticados na Concorrência 001/2016 e nas Tomadas de Preços 002 e 003/2016, conduzidas pelo município de São Félix/BA,
ACORDAM os Ministros do Tribunal de Contas da União, reunidos em sessão de 1ª Câmara, ante as razões expostas pelo Relator, em:
9.1. conhecer da presente representação, satisfeitos os requisitos de admissibilidade previstos nos arts. 235 e 237, inciso VII do Regimento Interno deste Tribunal c/c o art. 113, § 1º, da Lei 8.666/1993, para no mérito considerá-la parcialmente procedente;
9.2. dar ciência ao município de São Félix/BA das seguintes ocorrências, de modo a prevenir irregularidades em futuros certames: 
9.2.1. não publicação dos editais dos certames (Concorrência 001/2016, Tomada de Preços 002/2016 e Tomada de Preços 003/2016) na rede mundial de computadores (Internet) , em desatenção ao disposto no  art. 8º, §1º, IV, da Lei 12.527/2011;
9.2.2. ausência, nos autos do processo licitatório referente à Tomada de Preços 003/2016, da fonte a partir da qual foram obtidos os preços referenciais para os itens 5.05 (Plantio de grama Sintética + aplicação) e 5.012 (peça de madeira roliça eucalipto) D=15cm (vertical e horizontal) ;
9.2.3. cobrança de taxa pelo fornecimento de cópia do edital da Tomada de Preços 002/2016, no valor de R$ 100,00, sem oferecer outra alternativa aos interessados, em desacordo com a jurisprudência do TCU, a exemplo do Acórdão 6613/2009-TCU-Primeira Câmara;
9.2.4. ausência da data-base do orçamento de referência adotado na Tomada de Preços 002/2016;
9.2.5. existência de quantitativos de itens unitários não inteiros no orçamento de referência adotado na Tomada de Preços 002/2016, a exemplo de: “1,09” unidade de “Porta de madeira compensada lisa de correr 0,80x2,10m” (item 8.4 da Planilha Orçamentária) ; e “2,18” unidades de “Chuveiro comum tipo ducha” (item 10.18 da Planilha Orçamentária) ; 
9.3. dar ciência deste acórdão à representante, ao município de São Félix e ao Sr. Eduardo Jose de Macedo Junior.

Representação formulada pela sociedade empresária Statuss Construtora e Serviços Ltda. - ME, em face de atos praticados em Concorrência e  Tomadas de Preços, conduzidas pelo município de São Félix/BA

Primeira Câmara

Prefeitura Municipal de São Félix - BA.

3. Interessados/Responsáveis:
3.1. Responsável: Eduardo Jose de Macedo Junior (XXX.403.645-XX).

13.1. Ministros presentes: Walton Alencar Rodrigues (Presidente) e Benjamin Zymler.
13.2. Ministros-Substitutos convocados: Augusto Sherman Cavalcanti (Relator) e Weder de Oliveira.

AUGUSTO SHERMAN

Adoto, como relatório, parte da instrução elaborada por Auditor Federal lotado na então Secex/BA (peça 71) , anuída pelos dirigentes da unidade (peças 72-73) : 
“INTRODUÇÃO
1.	Trata-se de representação formulada pela sociedade empresária Statuss Construtora e Serviços Ltda. - ME, contra atos praticados na Concorrência 001/2016 e nas Tomadas de Preços 002 e 003/2016, conduzidas pelo Município de São Félix/BA, com sessões realizadas em 20/5/2016, 23/5/2016 e 30/5/2016, respectivamente (peça 1) .
2.	Segundo a representante, as licitações visavam a execução dos seguintes objetos:
	a) Concorrência 001/2016: Construção de uma creche, tipo 1, conforme pactuado no Termo de Compromisso PAC2 9227/2014, com recursos financeiros transferidos pelo FNDE/MEC - Programa PROINFANCIA;
	b) Tomada de Preços 002/2016: Construção de Unidades de Saúde da Família na sede do município e no distrito de Pilar, com recursos do SUS; e
	c) Tomada de Preços 003/2016: Implantação e Modernização de Infraestrutura para Esporte Educacional, Recreativo e de Lazer - Reforma do Campo Bariri, com recursos financeiros do Convênio 804990/2014/Ministério do Esporte/Caixa, Contrato de Repasse/Processo 2648.1014890-88/2014.
3.	A representante alegou que os editais dos certames licitatórios não foram disponibilizados no sítio oficial da Prefeitura Municipal de São Félix/BA na rede mundial de computadores (Internet) , configurando descumprimento da Lei 12.527/2011 (Lei de Acesso à Informação) .
4.	Aduziu ainda que a prefeitura negou-se a viabilizar o fornecimento não oneroso de cópia dos instrumentos convocatórios, mediante gravação em mídias eletrônicas (pen-drive e CD virgens) cedidas pela representante, exigindo o pagamento da quantia de R$ 100,00, por edital.
5.	Requereu, preliminarmente, a adoção de medida cautelar, a fim de suspender o andamento dos certames impugnados até decisão final desta Corte de Contas.
6.	Quanto ao mérito, pugnou pela republicação dos editais, para reabrir o prazo inicialmente previsto, determinando ao Município de São Félix/BA que os próximos editais sejam disponibilizados aos interessados, formulados em consonância com a jurisprudência do TCU, e eivados de cláusulas tendentes a restringir a competitividade.
HISTÓRICO
7.	Ante a ausência, na representação, de elementos que comprovassem tratar-se da aplicação de recursos federais, o Auditor responsável pela instrução inaugural (peça 11) , mediante consulta ao Sistema Integrado de Monitoramento Execução e Controle (Simec) , identificou os seguintes ajustes firmados pelo Município de São Félix/BA visando a execução de objetos similares aos indicados pela representante quanto à Concorrência 001/2016 e à Tomada de Preços 003/2016:
	a) Termo de Compromisso PAC2 9227/2014, no valor de R$ 1.951.071,95, destinado à construção de uma creche tipo 1 (peça 5) ;
	b) Contrato de Repasse 1014890-88 (Siconv 804990) , celebrado com o Ministério do Esporte, no valor de R$ 250.000,00 (peça 6) . 
8.	No que se refere à Tomada de Preços 002/2016, cujo objeto era a construção de Unidades de Saúde da Família, não foi identificado nenhum ajuste específico, mas poderia tratar-se de obras executadas com recursos federais provenientes do Fundo Nacional de Saúde (FNS) .
9.	A análise preliminar (peça 11) apontou a presença do pressuposto do fumus boni juris, em face da não publicação dos editais dos certames na rede mundial de computadores (Internet) e quanto ao periculum in mora, concluiu que o requisito também estaria presente. Porém, considerou haver tempo hábil para o exercício de contraditório e assim propôs: (i) a realização de oitiva prévia do Município de São Félix/BA para que, no prazo de três dias úteis, apresentasse manifestação acerca dos fatos apontados na representação; e (ii) a realização de diligência ao referido ente federado, para obtenção da íntegra dos processos licitatórios impugnados.
10.	Com a concordância do escalão superior da Secex/BA (peças 12 e 13) , os autos foram então submetidos ao Relator que, em Despacho datado de 7/12/2016 (peça 14) , determinou a promoção de diligência à Prefeitura Municipal de São Félix/BA, solicitando que encaminhasse a este Tribunal os seguintes documentos:
a) cópia integral dos processos relativos aos referidos certames, preferencialmente em meio eletrônico, incluindo contratos deles decorrentes, medições, pagamentos e documentos correlatos;
b) informações atuais sobre o estágio de execução física e financeira das obras objeto dos referidos certames licitatórios; e
c) manifestação sobre os fatos apontados na presente representação, em especial quanto aos indícios de irregularidades referidos nos itens 38, ‘b.1’ e ‘b.2’ da instrução desta unidade técnica.
11.	No referido Despacho, o Relator solicitou à Secex/BA que analisasse os esclarecimentos e documentos apresentados em resposta à diligência, incluindo em sua análise avaliação dos custos das obras objeto dos certames e a eventual ocorrência de outros indícios de irregularidades, apresentando novas propostas de encaminhamento, ratificando ou retificando as já apresentadas.
12.	A diligência ao ente federado foi promovida por meio do ofício de peças 15 e reiterado pelos ofícios de peças 18 e 20. Por fim, a Unidade Jurisdicionada remeteu a documentação constante da peça 22 (a mesma constante da peça 23) , por intermédio do Ofício datado de 20/3/2017 (peça 22, p. 1-2) , informando o seguinte:
	a) os autos dos processos referentes à Concorrência 001/2016 e à Tomada de Preços 003/2016 não foram localizados;
	b) com relação à Tomada de Preços 002/2016, encaminha documentação extraída de arquivos encontrados no computador do Setor de Licitações da prefeitura, bem como as notas de liquidação, autorização de pagamento, comprovantes de pagamento e outros documentos relativos aos respectivos processos de pagamento, com os devidos empenhos das despesas efetivamente pagas, implementados pela gestão atual, onde constam as informações concretas sobre o estágio de execução física e financeira da obra, medições, pagamentos efetuados e documentos correlatos;
	c) no tocante aos indícios de irregularidades indicados no item 38, ‘b1’ (não publicação dos editais no sítio oficial da prefeitura na Internet) e ‘b2’ (condicionar a obtenção dos editais ao pagamento de taxa de R$ 100,00, por documento, sem oferecer outra alternativa aos interessados) , afirma que:
c.1) são parcialmente verdadeiros em relação à Concorrência 001/2016 e à Tomada de Preços 003/2016; os comprovantes de publicação dos editais, e os correspondentes processos licitatórios, não foram localizados; 
c.2) com relação à Tomada de Preços 002/2016, entende não caber razão à denunciante, em vista dos documentos apresentados ao Tribunal: o edital foi publicado no Diário Oficial do município; o aviso publicado no Diário Oficial da União n. 98, de 24/5/2016 (peça 22, p. 105-106) , demonstra a cobrança da taxa de R$ 100,00 para o fornecimento do edital.
13.	Quanto à Tomada de Preços 002/2016, a prefeitura encaminhou os seguintes elementos:
	a) documentos atinentes ao pagamento da primeira medição das obras de construção da Unidade de Saúde da Família Fernando de Almeida Alves (Contrato 231/2016, firmado com a Construtora Fortaleza Indústria e Construções Eireli - ME, CNPJ 22.797.932/0001-40) , no valor de R$ 18.444,38, com recursos do SUS (peça 22, p. 4-28) ;
	b) documentos atinentes ao pagamento da primeira medição das obras de construção da Unidade de Saúde da Família no Distrito de Pilar (Contrato 231/2016) , no valor de R$ 18.444,38, com recursos do SUS (peça 22, p. 29-51) ;
	c) edital da Tomada de Preços 002/2016 (peça 22, p. 52-102) ;
	d) aviso da sessão de abertura da Tomada de Preços 002/2016 (peça 22, p. 102) ;
	e) aviso de adiamento da sessão de abertura da Tomada de Preços 002/2016 (peça 22, p. 103) ;
	f) publicação do aviso de adiamento da sessão de abertura da Tomada de Preços 002/2016 (peça 22, p. 104-107) ;
	g) ata da sessão de abertura da Tomada de Preços 002/2016, realizada em 13/6/2016 (peça 24, p. 108-110) ;
	h) Parecer Jurídico, da lavra da d. Procuradoria Municipal, datado de 22/6/2016, indeferindo o recurso interposto pela firma Almeida Santos Serviços e Transportes Ltda. - ME contra a decisão da Comissão de Licitação que a inabilitou para participar do certame (peça 22, p. 111-115) ; registre-se que o documento, no item ‘RELATÓRIO’, faz referência, equivocadamente, ao objeto de outro certame licitatório (‘Implantação e Modernização de Infraestrutura para Esporte Educacional, Recreativo e de Lazer - Reforma do Campo Bariri, conforme Convênio SICONV n. 804990/2014/Ministério do Esporte/Caixa, Contrato de Repasse/Processo 2648.1014890-88/201’) ;
	i) aviso, datado de 18/7/2016, contendo a decisão do gestor municipal de acatar o referido Parecer Jurídico e determinar o prosseguimento do certame (peça 22, p. 121) ;
	j) aviso da sessão de abertura das propostas de preços (peça 22, p. 122) ;
	k) publicação do Parecer Jurídico e dos avisos supra referidos na edição n. 304 do Diário Oficial do município, veiculada em 18/7/2016 (peça 22, p. 123-129) ;
	l) ata da sessão de abertura e julgamento das propostas de preços, realizada em 22/7/2016 (peça 22, p. 131-132) ; 
	m) avisos de adjudicação à firma Construtora Fortaleza Indústria e Construções EIRELI - ME, pelo valor de R$ 813.214,46, e de homologação do certame (peça 22, p. 133-134) , e respectivas publicações na edição n. 309 do Diário Oficial do município, veiculada em 8/8/2016 (peça 22, p. 135) ;
	n) minuta do Contrato 231/2016, celebrado com a referida empresa em 8/8/2016, no valor de R$ 813.214,46, com vigência até 8/8/2017, tendo por objeto a ‘CONSTRUÇÃO DAS UNIDADES DE SAÚDE DA FAMÍLIA NA SEDE DO MUNICÍPIO E NO DISTRITO DE PILAR, sob o regime de empreitada por preço global de acordo com o Escopo Técnicos e demais anexos do Edital TP 002/2016’ (peça 22, p. 136-142) ; a cópia assinada do ajuste encontra-se na peça 22, p. 11-17;
	o) Ordem de Serviço, datada de 8/8/2016, autorizando o início das obras (peça 22, p. 143) ; e
	p) Memorial Descritivo e Projeto Executivo de Arquitetura para a construção de uma Unidade Básica de Saúde, elaborado pelo Ministério da Saúde (peça 22, p. 144-190) .
14.	Na instrução constante da peça 38, após minuciosa análise, concluiu-se que:
I. Tomada de Preços 002/2016
I.1. Quanto às possíveis irregularidades denunciadas na representação
15.	Restaram comprovadas as seguintes ocorrências:
	a) não publicação do edital do certame na rede mundial de computadores (Internet) , descumprindo o prescrito na Lei 12.527/2011 (Lei de Acesso à Informação) ; e
	b) cobrança de uma taxa, no valor de R$ 100,00, pelo fornecimento de cópia do edital, sem oferecer outra alternativa aos interessados, como por exemplo a gravação dos arquivos da íntegra dos instrumentos convocatórios e anexos em mídia digital (CD/DVD, pen-drive, HD externo) às expensas do licitante, envio por mensagem eletrônica (e-mail) , etc., em desacordo com a jurisprudência do TCU (Acórdão 6613/2009-TCU-Primeira Câmara, Rel. Ministro Walton Alencar Rodrigues) .
16.	Embora os fatos denunciados tenham ocorrido na gestão do exPrefeito Eduardo José de Macêdo Junior, atualmente, já na gestão do seu sucessor, o Sr. Alex Sandro Aleluia de Brito, o Município de São Félix/BA ainda não disponibiliza cópia integral de seus editais e contratos na rede mundial de computadores. Abrindo o sítio da Prefeitura de São Félix/BA na Internet (http://www.saofelix.ba.gov.br/, à peça 24) e clicando no botão ‘TRANSPARÊNCIA’, o consulente é conduzido a uma página que não disponibiliza o acesso a qualquer edital (http://pmsaofelixba. imprensaoficial.org/licitacoes-pregoes-convites/, à peça 25) .
I.2. Quanto à avaliação dos custos da obra
17.	Ficou evidenciada a ocorrência de possível sobrepreço em alguns dos itens constantes da planilha orçamentária base da licitação (itens 3.6, 6.1, 8.9 e 10.35, 4.11, 8.1 e 8.2) , no montante de R$ 26.994,49.
27.	Entretanto, ante as limitações expostas na instrução precedente, o sobrepreço indicado resultou do exame de apenas três dos 32 itens considerados materialmente relevantes (acima de R$ 1.000,00) , uma vez que os códigos Sinapi indicados nas Planilhas Orçamentárias da licitação não possuem correspondentes nas tabelas Sinapi de abril/2016 para o Estado da Bahia.
28.	Assim, para que seja possível efetuar a avaliação dos custos da obra objeto da Tomada de Preços 002/2016, solicitada pelo Ministro-Relator no Despacho constante da peça 14, concluiu-se ser necessário trazer aos autos as seguintes informações:
	a) a data base do orçamento de referência adotado na licitação;
	b) as fontes dos preços registrados no orçamento de referência adotado na licitação, com a indicação dos códigos Sinapi de todos os seus itens; para os preços obtidos eventualmente em consulta ao mercado, encaminhar cópia da documentação comprobatória correspondente (notas fiscais, orçamentos, etc.) ; e
	c) justificativa para a existência de quantitativos de itens unitários não inteiros no orçamento de referência adotado na licitação, a exemplo de: ‘1,09’ unidade de ‘Porta de madeira compensada lisa de correr 0,80x2,10m’ (item 8.4 da Planilha Orçamentária) ; e ‘2,18’ unidades de ‘Chuveiro comum tipo ducha’ (item 10.18 da Planilha Orçamentária) ; constatou-se que o conteúdo da Planilha Orçamentária base da Tomada de Preços 002/2016 corresponde ao mesmo conteúdo da ‘Planilha Orçamentária - Construção’ proposta no ‘Projeto Padronizado UBS I’ do Programa Requalifica UBS do Ministério da Saúde, mas com os quantitativos indevidamente multiplicados pela constante ‘0,09’, inclusive quanto aos dos itens especificados em quantidades unitárias (portas, bicicletário, interruptor, disjuntor, vaso sanitário, bebedouro, etc.) .
II. Tomada de Preços 003/2016
29.	Com relação à Tomada de Preços 003/2016, destinada à reforma do Campo Bariri, a Prefeitura de São Félix/BA limitou-se a informar não haver localizado os autos do processo licitatório.
30.	Segundo informado nos autos (peça 1, p. 2; e peça 2, p. 4) , as obras seriam custeadas com recursos financeiros oriundos do Contrato de Repasse 2648.1014890-88/2014, firmado em 19/12/2014 com a Caixa Econômica Federal - CEF (peça 6) , que previa a aplicação de R$ 250.000,00, sendo R$ 243.750,00 de recursos federais, e R$ 6.250,00 da contrapartida municipal.
31.	Consulta ao sítio da CEF na Internet revelou que a primeira parcela dos recursos, no valor de R$ 121.875,00, já havia sido creditada na conta vinculada ao Contrato de Repasse, por meio da Ordem Bancária 0803297, de 29/12/2016 (peças 34 e 35) . Tal fato, entretanto, não implicava que os recursos já haviam sido efetivamente liberados à prefeitura.
32.	As pesquisas realizadas na rede mundial de computadores não trouxeram indício de que o certame tenha sido concluído. Nenhuma publicação afeta ao certame foi localizada na Internet.
33.	Assim, para que se possa dar continuidade ao exame da representação, na forma definida pelo Relator do feito, conclui-se ser necessário trazer aos autos, mediante diligências, cópia do processo licitatório da Tomada de Preços 003/2016, e informações atualizadas quanto à execução do Contrato de Repasse 2648.1014890-88/2014.
III. Concorrência 001/2016
34.	No tocante à Concorrência 001/2016, destinada à construção de uma creche, no âmbito do Programa Proinfância/FNDE/MEC, a Prefeitura de São Félix/BA também limitou-se a informar a não localização os autos do processo licitatório.
35.	No Diário Oficial da União (DOU) de 14/4/2016 (peça 8) constou a publicação de aviso informando o adiamento da data de abertura do certame (de 9/5/2016 para 20/5/2016) , motivado por alteração editalícia.
36.	No DOU de 14/4/2016 (peça 36) consta a publicação dos avisos de homologação e adjudicação da licitação. O objeto licitado foi adjudicado em 8/8/2016 à empresa Orion Construtora e Instaladora e Comércio Ltda. - ME (CNPJ 04.138.547/0001-09) , pelo valor de R$ 1.930.953,46.
37.	Segundo informado pela representante (peça 1, p. 2; e peça 2, p. 12) , as obras seriam custeadas com recursos oriundos do Termo de Compromisso PAC2 9227/2014, celebrado com o Fundo Nacional de Desenvolvimento da Educação (FNDE) , prevendo a aplicação de recursos no montante de R$ 1.951.071,95 (peça 5) .
38.	Pesquisa ao sítio do Programa de Aceleração do Crescimento (PAC) na Internet (http://www.pac.gov.br/obra/78062) indicou apenas que em 31/12/2016 o empreendimento encontrava-se no estágio de ‘licitação de obra’ (peça 37) .
39.	Com isso, para dar continuidade ao exame, conclui-se ser imprescindível trazer aos autos cópia do processo licitatório da Concorrência 001/2016, e informações atualizadas quanto à execução do Termo de Compromisso PAC2 9227/2014.
40.	Assim, tendo em vista a necessidade de expandir a análise das possíveis irregulares noticiadas na representação, para efetuar a avaliação dos custos das obras, solicitada pelo Ministro-Relator no Despacho constante da peça 14, foram propostas as seguintes diligências:
	a) ao exPrefeito Eduardo José de Macêdo Junior, solicitando os seguintes documentos e informações:
	a.1) cópia integral do processo licitatório da Tomada de Preços 002/2016, destinada à Construção de Unidades de Saúde da Família na sede do município e no distrito de Pilar, com recursos do SUS;
	a.2) a data base do orçamento de referência adotado na Tomada de Preços 002/2016;
	a.3) as fontes dos preços registrados no orçamento de referência adotado na Tomada de Preços 002/2016, com a indicação dos códigos Sinapi de todos os seus itens; para os preços obtidos eventualmente em consulta ao mercado, encaminhar cópia da documentação comprobatória correspondente (notas fiscais, orçamentos, etc.) ;
	a.4) justificativa para a existência de quantitativos de itens unitários não inteiros no orçamento de referência adotado na Tomada de Preços 002/2016, a exemplo de: ‘1,09’ unidade de ‘Porta de madeira compensada lisa de correr 0,80x2,10m’ (item 8.4 da Planilha Orçamentária) ; e ‘2,18’ unidades de ‘Chuveiro comum tipo ducha’ (item 10.18 da Planilha Orçamentária) ; constatou-se que o conteúdo da Planilha Orçamentária base da Tomada de Preços 002/2016 corresponde ao mesmo conteúdo da ‘Planilha Orçamentária - Construção’ proposta no ‘Projeto Padronizado UBS I’ do Programa Requalifica UBS do Ministério da Saúde, mas com os quantitativos indevidamente multiplicados pela constante ‘0,09’, inclusive quanto aos dos itens especificados em quantidades unitárias (portas, bicicletário, interruptor, disjuntor, vaso sanitário, bebedouro, etc.) ;
	a.5) cópia integral do processo licitatório da Tomada de Preços 003/2016, destinada à Implantação e Modernização de Infraestrutura para Esporte Educacional, Recreativo e de Lazer - Reforma do Campo Bariri, com recursos financeiros do Convênio 804990/2014/Ministério do Esporte/Caixa, Contrato de Repasse/Processo 2648.1014890-88/2014;
	a.6) a data base do orçamento de referência adotado na Tomada de Preços 003/2016;
	a.7) as fontes dos preços registrados no orçamento de referência adotado na Tomada de Preços 003/2016, com a indicação dos códigos Sinapi de todos os seus itens; para os preços obtidos eventualmente em consulta ao mercado, encaminhar cópia da documentação comprobatória correspondente (notas fiscais, orçamentos, etc.) ;
	a.8) cópia integral do processo licitatório da Concorrência 001/2016, destinada à construção de uma creche, tipo 1, conforme pactuado no Termo de Compromisso PAC2 9227/2014, com recursos financeiros transferidos pelo FNDE/MEC - Programa PROINFANCIA;
	a.9) a data base do orçamento de referência adotado na Concorrência 001/2016;
	a.10) as fontes dos preços registrados no orçamento de referência adotado na Concorrência 001/2016, com a indicação dos códigos Sinapi de todos os seus itens; para os preços obtidos eventualmente em consulta ao mercado, encaminhar cópia da documentação comprobatória correspondente (notas fiscais, orçamentos, etc.) ;
	b) à Caixa Econômica Federal  (CEF) , solicitando a situação atual da execução do Contrato de Repasse/Processo 2648.1014890-88/2014, firmado com a Prefeitura de São Félix/BA, informando o valor dos recursos já repassados e o estágio atual da obra, encaminhando cópia dos relatórios das fiscalizações eventualmente realizadas; e
	c) ao Fundo Nacional de Desenvolvimento da Educação (FNDE) , solicitando a situação atual da execução do Termo de Compromisso PAC2 9227/2014, firmado com a Prefeitura de São Félix/BA, informando o valor dos recursos já repassados e o estágio atual da obra, encaminhando cópia dos relatórios das fiscalizações eventualmente realizadas.
41.	As diligências ao exPrefeito se faziam necessária em razão da Prefeitura de São Félix/BA ter informado que a documentação demandada não havia sido localizada nos arquivos municipais (peça 22, p. 1-2) .
42.	No despacho constante da peça 39, a Diretora Substituta da D1, ressaltando que apesar dos fatos denunciados ocorrerem na gestão do exPrefeito Eduardo José de Macêdo Junior, a continuidade dos contratos ocorreu já na gestão do seu sucessor, o Sr. Alex Sandro Aleluia de Brito, propôs que adicionalmente que fosse seja realizada diligência à Prefeitura Municipal de São Felix/BA para que apresentasse informações atualizadas, acompanhadas de documentos comprobatórios (termos aditivos ao contrato, situação atual, boletins de medição, etc.) , quanto à execução do Contrato de Repasse 2648.1014890-88/2014 (Tomada de Preços 003/2016) e do Termo de Compromisso PAC2 9227/2014 (Concorrência 001/2016) .
43.	Em cumprimento ao Despacho do Secretário (peça 40) , esta unidade técnica expediu os Ofícios 1935/2017, 1940/2017, 1938/2017 e 1939/2017-TCU/Secex/BA, todos datados de 13/7/2017 (peças 41-44) , diligenciando, respectivamente, o exPrefeito Eduardo José de Macêdo Junior, a Prefeitura Municipal de São Felix/BA, a CEF e o FNDE.
44.	A CEF encaminhou o Ofício 0188/2017/GEGOP, datado de 15/8/2017 (peça 57) , informando que:
	a) o Contrato de Repasse 1014890-88 foi assinado sob liminar judicial, encontrando-se ainda sem Autorização de Início de Obra, não tendo havido desbloqueio de recursos;
	b) a documentação inicial de engenharia foi apresentada em 26/1/2016 e, após análises, em 29/1/2016 a CEF solicitou ao tomador ajustes no projeto; após a regularização das pendências, o projeto foi aceito em 30/5/2016;
	c) a documentação referente ao processo licitatório foi recepcionada para verificação em 7/3/2017; o tomador foi notificado das pendências em 21/3/2017;
	d) em 12/7/2017 o município informou o atendimento das pendências, restando faltante a publicação do resumo do edital no Diário Oficial da União; a falta foi reiterada pela CEF em 14/7/2017, sem atendimento;
	e) considerando tratar-se de item condicionante à emissão da Autorização de Início de Obra, a CEF realizou novo contato com o representante do tomador, e aguarda o retorno para dar continuidade à obra.
45.	Respondendo ao Ofício 1939/2017-TCU/Secex/BA o FNDE encaminhou o Ofício 22.971/2017/Comap/Cgimp/Digap-FNDE, datado de 3/8/2017 (peça 56) , informando que a obra objeto do Termo de Compromisso PAC2 9277/2014 encontrava-se em licitação, sem repasse de recursos financeiros.
46.	No tocante à diligência à Prefeitura Municipal de São Félix, objeto do Ofício 1940/2017-TCU/Secex/BA (peça 42) , embora o Aviso de Recebimento (AR) , constante da peça 48, ateste a entrega do expediente, o ente federado não encaminhou ao Tribunal qualquer manifestação. A diligência foi então reiterada por meio do Ofício 2303/2017-TCU/Secex/BA, datado de 21/8/2017 (peça 58) . Conquanto o Aviso de Recebimento (AR) constante da peça 59 ateste a entrega do expediente, a prefeitura mais uma vez não se manifestou.
47.	Em resposta ao Ofício 1935/2017-TCU/Secex/BA, o exPrefeito Eduardo José de Macêdo Junior encaminhou a documentação esparsa constante das peças 49-52, constituída dos seguintes elementos, na ordem em que foram apresentados:
48.	Relacionados à Concorrência 001/2016:
	a) processo licitatório (peça 49, p. 4-262 e 279-294) ;
	b) credenciamento da firma RD Locação, Transportes e Construções Ltda. (peça 49, p. 263-278) ;
	c) atestado de Visita Técnica da firma Orion Construtora e Instaladora e Comércio Ltda. (peça 49, p. 295) ;
	d) credenciamento da firma Ecko Construtora e Serviços Ltda. (peça 49, p. 296-312) ;
	e) credenciamento da firma Santos Oliveira Construções e Serviços Ltda. (peça 49, p. 314-331) ;
	f) Seguro Garantia da firma Orion Construtora e Instaladora e Comércio Ltda. (peça 49, p. 332-342) ;
	g) credenciamento da firma Orion Construtora e Instaladora e Comércio Ltda. (peça 49, p. 343-420) ;
	h) Qualificação Técnica da firma Santos Oliveira Construções e Serviços Ltda. (peça 49, p. 421-490; peça 50, p. 1) ;
	i) proposta de preços da Orion Construtora e Instaladora e Comércio Ltda. (peça 51, p. 155-347; peça 52, p. 1-199) ;
	j) habilitação da firma RD Locação, Transportes e Construções Ltda. (peça 52, p. 200-259) ;
	k) Ata de Julgamento (peça 52, p. 260-262) ;
	l) Parecer jurídico (peça 52, p. 263-264) ;
	m) Termos de Adjudicação e Homologação (peça 52, p. 265-266) ;
	n) Termo de Contrato (peça 52, p. 267-287) ;
	o) Ordem de Serviço/Fornecimento (peça 52, p. 288-289) ;
	p) Publicação dos Termos de Adjudicação e Homologação (peça 52, p. 289-290) ; e
	q) Extrato de Contrato (peça 52, p. 291) .
49.	Relacionados à Tomada de Preços 002/2016:
	a) avisos (peça 50, p. 2-12) ;
	b) parecer jurídico (peça 50, p. 13-17) ; 
	c) termos de Adjudicação e Homologação (peça 50, p. 18) ;
	d) extrato de contrato (peça 50, p. 19) ;
	e) processo licitatório (peça 50, p. 20-116) ;
	f) habilitação da Construtora Fortaleza Indústria e Construções Eireli - ME (peça 50, p. 117-188) ;
	g) credenciamento e habilitação da firma Cetral Construções e Serviços Ltda. (peça 50, p. 189-258) ;
	h) habilitação da firma Almeida Santos Serviços e Transportes Ltda. - ME (peça 50, p. 259-334; peça 51, p. 1-49, p. 99-134) ;
	i) proposta de preços da Construtora Fortaleza Indústria e Construções Eireli - ME (peça 51, p. 50-98) ;
	j) atas de julgamento (peça 51, p. 135-139) ;
	k) parecer jurídico quanto ao recurso interposto pela firma Almeida Santos Serviços e Transportes Ltda. - ME (peça 51, p. 140-144) ;
	 l) termos de adjudicação e homologação (peça 51, p. 145-146) ;
	m) termo de contrato (peça 51, p. 147-153) ; e
	o) ordem de serviço/fornecimento (peça 51, p. 154) .
50.	Relacionados à Tomada de Preços 003/2016:
	a) processo licitatório (peça 52, p. 292-355) ;
	b) ata de julgamento (peça 52, p. 356-357) ;
	c) declarações da firma JOAIS Construções e Serviços Ltda. - ME (peça 52, p. 358-363) ;
	d) avisos (peça 52, p. 364-375 e 386) ;
	e) ordem de serviço/fornecimento (peça 52, p. 379) ;
	f) parecer jurídico (peça 52, p. 380-381) ;
	g) proposta de preços da firma JOAIS Construções e Serviços Ltda. - ME (peça 52, p. 382-384) ; e
	h) solicitação de despesa (peça 52, p. 385) .
51.	Nos parágrafos seguintes será dado prosseguimento aos exames iniciados na instrução precedente (peça 38) , considerando os novos elementos e informações acostados aos autos.
Concorrência 001/2016
52.	A Concorrência 001/2016 destinou-se à construção de uma creche, no âmbito do Programa Proinfância/FNDE/MEC, no Município de São Félix/BA, com recursos oriundos do Termo de Compromisso PAC2 9227/2014, celebrado com o Fundo Nacional de Desenvolvimento da Educação (FNDE) , prevendo a aplicação do montante de R$ 1.951.071,95 (peça 5) .
53.	O aviso contendo o resumo do edital foi publicado no DOU de 14/4/2016 (peça 49, p. 11) , nas edições de 6/4/2016 e 13/4/2016 do Diário Oficial do município (peça 49, p. 6-9) , e na Folha do Estado da Bahia (peça 49, p. 10) , atendendo ao disposto no art. 21 da Lei 8.666/93. Entretanto, conforme assente na instrução inaugural (peça 11) , o edital não foi disponibilizado na rede mundial de computadores (Internet) , afrontando o disposto na Lei 12.527/2011 (Lei de Acesso à Informação) .
54.	Participaram da licitação quatro sociedades empresárias: RD Locação, Transportes e Construções Ltda., Orion Construtora e Instaladora e Comércio Ltda., Ecko Construtora e Serviços Ltda. e Santos Oliveira Construções e Serviços Ltda.
55.	Conforme depreende-se do Memorial Descritivo constante do processo licitatório (peça 49, p. 69-154) , o objeto da Concorrência corresponde ao denominado ‘Projeto Proinfância Tipo 1’, qual seja, uma unidade escolar de educação infantil com capacidade de atendimento de até 376 crianças, em dois turnos (matutino e vespertino) , ou 188 crianças em período integral.
56.	Trata-se de um empreendimento padronizado pelo FNDE, cujo detalhamento está disponível no sítio da autarquia na internet (http://www.fnde.gov.br/programas/proinfancia/eixos-de-atuacao/projetos-arquitetonicos-para-construcao/item/6412-proinfancia-tipo-1) .
57.	Constata-se que a planilha orçamentária adotada na licitação (peça 49, p. 63-67 e 28-59) foi extraída do sítio do FNDE na rede mundial de computadores em 11/1/2016, e totalizava R$ 1.951.071,94, ou seja, o mesmo valor pactuado com o FNDE (peça 5) .
58.	O valor do contrato firmado em 8/8/2016 (peça 52, p. 291) com a licitante que venceu o certame (Orion Construtora e Instaladora e Comércio Ltda.) foi de R 1.930.953,46 (peça 52, p. 291) , inferior ao orçado (R$ 1.951.071,94) . O desconto obtido pela administração em relação ao preço estimado foi de R$ 20.118,48 (1,03%) .
59.	Considerando que a planilha orçamentária adotada na Concorrência 001/2016 foi a padronizada e disponibilizada pelo FNDE para a execução do ‘Projeto Proinfância Tipo 1’, com preços extraídos do Sinapi, há que se concluir ser dispensável proceder à reavaliação dos custos da obra, haja vista não ter sido localizado na jurisprudência deste Tribunal qualquer questionamento quanto à sua regularidade.
60.	Outrossim, embora o edital não tenha sido disponibilizado na rede mundial de computadores (Internet) , a participação de quatro licitantes aponta para a ausência de prejuízo à competitividade.
Tomada de Preços 002/2016
61.	A Tomada de Preços 002/2016 teve por objeto a construção de unidades de saúde da família na sede do Município de São Félix/BA e no distrito de Pilar, com recursos do SUS. A execução das obras das duas unidades foi orçada em R$ 889.793,82 (peça 50, p. 23 e 43-56) .
62.	O aviso contendo o resumo do edital foi publicado nas edições de 6/5/2016 e 20/5/2016 do Diário Oficial do município (peça 50, p. 2-3 e 8) , nas edições de 5/5/2016 e 21/5/2016 da Folha do Estado da Bahia (peça 50, p. 5 e 9) e nas edições de 6/5/2016 e 24/5/2016 do DOU (peça 50, p. 7 e 10) , atendendo ao disposto no art. 21 da Lei 8.666/93.
63.	Participaram do certame três sociedades empresárias: Construtora Fortaleza Indústria e Construções Eireli - ME, Cetral Construções e Serviços Ltda. e Almeida Santos Serviços e Transportes Ltda.
64.	A licitação foi vencida pela Construtora Fortaleza Indústria e Construções Eireli - ME (peça 51, p. 145-146) . O contrato, no valor de R$ 813.214,46, foi firmado em 8/8/2016 (peça 51, p. 147-153) . O desconto obtido pela administração em relação ao preço estimado foi de R$ 76.579,36 (8,61%) .
65.	As análises preliminares (peça 38) indicaram as seguintes ocorrências:
	a) não publicação do edital do certame na rede mundial de computadores (Internet) , descumprindo o prescrito na Lei 12.527/2011 (Lei de Acesso à Informação) ;
	b) cobrança de uma taxa, no valor de R$ 100,00, pelo fornecimento de cópia do edital, sem oferecer outra alternativa aos interessados, como por exemplo a gravação dos arquivos da íntegra dos instrumentos convocatórios e anexos em mídia digital (CD/DVD, pen-drive, HD externo) às expensas do licitante, envio por mensagem eletrônica (e-mail) , etc., em desacordo com a jurisprudência do TCU (Acórdão 6613/2009-TCU-Primeira Câmara, Rel. Ministro Walton Alencar Rodrigues) ; e
	c) possível sobrepreço em alguns dos itens constantes da Planilha Orçamentária base da licitação (itens 3.6, 6.1, 8.9 e 10.35, 4.11, 8.1 e 8.2) , no montante de R$ 26.994,49.
66.	O sobrepreço acima indicado, levantado na instrução constante da peça 38, resultou do exame de apenas três dos 32 itens considerados materialmente relevantes (acima de R$ 1.000,00) . A análise dos demais itens não pode ser realizada em razão dos códigos Sinapi indicados na planilha orçamentária da licitação não possuírem correspondentes nas tabelas Sinapi de abril/2016 para o Estado da Bahia. 
67.	Cumpre destacar mais uma vez que o exPrefeito Eduardo José de Macêdo Junior e a Prefeitura de São Félix/BA foram demandados a apresentar ao Tribunal as informações abaixo indicadas, necessárias ao aprofundamento dos exames da Tomada de Preços 002/2016 (peças 41, 42 e 48) :
	a) a data base do orçamento de referência adotado na licitação;
	b) as fontes dos preços registrados no orçamento de referência adotado na licitação, com a indicação dos códigos Sinapi de todos os seus itens; para os preços obtidos eventualmente em consulta ao mercado, encaminhar cópia da documentação comprobatória correspondente (notas fiscais, orçamentos, etc.) ; e
	c) justificativa para a existência de quantitativos de itens unitários não inteiros no orçamento de referência adotado na licitação, a exemplo de: ‘1,09’ unidade de ‘Porta de madeira compensada lisa de correr 0,80x2,10m’ (item 8.4 da Planilha Orçamentária) ; e ‘2,18’ unidades de ‘Chuveiro comum tipo ducha’ (item 10.18 da Planilha Orçamentária) ; constatou-se que o conteúdo da Planilha Orçamentária base da Tomada de Preços 002/2016 corresponde ao mesmo conteúdo da ‘Planilha Orçamentária - Construção’ proposta no ‘Projeto Padronizado UBS I’ do Programa Requalifica UBS do Ministério da Saúde, mas com os quantitativos indevidamente multiplicados pela constante ‘0,09’, inclusive quanto aos dos itens especificados em quantidades unitárias (portas, bicicletário, interruptor, disjuntor, vaso sanitário, bebedouro, etc.) .
68.	As informações não foram prestadas pelos demandados, constituindo fator impeditivo para a análise da ocorrência ou não de sobrepreço nos demais itens constantes da planilha orçamentária da Tomada de Preços 002/2016.
Tomada de Preços 003/2016
69.	A Tomada de Preços 003/2016 visou a Implantação e Modernização de Infraestrutura para Esporte Educacional, Recreativo e de Lazer - Reforma do Campo Bariri, com recursos financeiros do Convênio 804990/2014/Ministério do Esporte/Caixa, Contrato de Repasse/Processo 2648.1014890-88/2014.
70.	As obras serão custeadas com recursos financeiros oriundos do Contrato de Repasse 2648.1014890-88/2014, firmado em 19/12/2014 com a Caixa Econômica Federal - CEF (peça 6) , que previa a aplicação de R$ 250.000,00, sendo R$ 243.750,00 de recursos federais, e R$ 6.250,00 da contrapartida municipal.
71.	Constata-se que o aviso contendo o resumo do edital foi publicado no DOU de 10/5/2016 (peça 52, p. 364) , e na edição de 9/5/2016 do Diário Oficial do município (peça 52, p. 386) , atendendo ao disposto nos incisos I e II do art. 21 da Lei 8.666/93.
72.	Entretanto, não há comprovação de que o aviso tenha sido publicado em jornal de grande circulação no Estado, afrontando o disposto no inciso III do art. 21 da Lei 8.666/93. O fato pode, em tese, ter causado prejuízo ao caráter competitivo da licitação e, consequentemente, à busca pela proposta mais vantajosa, além de macular o princípio da publicidade, haja vista que apenas uma empresa participou do certame (peça 52, p. 356-357) .
73.	A possibilidade de não ter sido obtida a proposta mais vantajosa para a administração é reforçada pelo fato do preço ofertado pela única participante e vencedora da licitação (R$ 249.914,50, à peça 52, p. 384) ter sido apenas R$ 60,41 menor que o valor orçado na licitação (R$ 249.974,91) . O desconto obtido com a realização do certame foi de irrisórios 0,024%.
74.	O contrato com a firma JOAIS Construções e Serviços Ltda. - ME, no valor de R$ 249.914,50, foi celebrado em 5/7/2016 (peça 52, p. 370) .
75.	Quanto à avaliação dos custos da obra, verifica-se que embora a maior parte dos itens constantes da Planilha Orçamentária base da licitação (peça 52, p. 316) possuam a indicação do correspondente código no Sinapi, e os valores unitários indicados correspondam aos registrados no sistema para o mês de referência (novembro/2015) , não há no processo licitatório menção à fonte em que foram obtidos os preços referenciais para os itens 5.05 (Plantio de Grama Sintética + Aplicação) , no valor total de R$ 122.761,51, e 5.012 (Peça de Madeira Roliça Eucalipto) D=15cm (Vertical e horizontal) , no valor total de R$ 21.294,50. Saliente-se que a somas desses dois itens (R$ 144.056,01) corresponde a 57,63% do valor total orçado (R$ 249.974,91) .
Requerimento de medida cautelar
76.	Com relação ao pedido de medida cautelar formulada inicialmente, em que pese as irregularidades mencionadas pelo representante terem sido confirmadas, bem como a apuração dos documentos terem apontadas outras, conclui-se que a adoção de medida cautelar para suspensão dos certames Tomada de Preços 002/2016 e 003/2016 restou prejudicada, uma vez que os contratos decorrentes destes certames já foram celebrados, em 8/8/2016 (peça 51, p. 147-153) e em 5/7/2016 (peça 52, p. 370) , respectivamente.
Aplicação de multa por não atendimento de diligência
77.	Por outro lado, há que se ressaltar que foram promovidas diligências à Prefeitura de São Félix/BA, por meio do Ofício 1940/2017-TCU/Secex/BA (peça 42) - AR peça 48, reiterada pelo Ofício 2303/2017-TCU/Secex/BA (peça 58) - AR, peça 59 - sem que houvesse qualquer manifestação por parte da municipalidade.
78.	Portanto, demandado a prestar informações a este Tribunal, o atual prefeito do Município de São Félix/BA, Sr. Alex Sandro Aleluia de Brito, sem causa justificada, não atendeu à diligência, sujeitando-se à multa prevista no art. 58, inciso IV, da Lei 8.443/1992, c/c o art. 268, inciso IV e § 3º, do RI/TCU.
Audiência do exgestor municipal
79.	Na instrução precedente (peça 60) foi proposta a audiência do exPrefeito de São Félix/BA, Sr. Eduardo José de Macêdo Junior, para que este se manifestasse sobre os fatos apontados na representação formulada pela Statuss Construtora e Serviços Ltda. - ME, especialmente quanto às seguintes ocorrências:
	a) não publicação dos editais dos certames (Concorrência 001/2016, Tomada de Preços 002/2016 e Tomada de Preços 003/2016) na rede mundial de computadores (Internet) , conforme prescrito na Lei 12.527/2011 (Lei de Acesso à Informação) , fato que pode, em tese, ter causado prejuízo ao caráter competitivo das licitações e, consequentemente, à busca pela proposta mais vantajosa, além de macular o princípio da publicidade;
	b) falta de comprovação de que o aviso contendo o resumo do edital da Tomada de Preços 003/2016 tenha sido publicado em jornal de grande circulação no Estado, afrontando o disposto no inciso III do art. 21 da Lei 8.666/93;
	c) ausência, no processo licitatório referente à Tomada de Preços 003/2016, da fonte em que foram obtidos os preços referenciais para os itens 5.05 (Plantio de grama Sintética + aplicação) , no valor total de R$ 122.761,51, e 5.012 (peça de madeira roliça eucalipto) D=15cm (vertical e horizontal) , no valor total de R$ 21.294,50; se eventualmente os preços foram obtidos em consulta ao mercado, a documentação comprobatória correspondente (notas fiscais, orçamentos, etc.) deveria constar do processo licitatório;
	d) cobrança de taxa pelo fornecimento de cópia do edital da Tomada de Preços 002/2016, no valor de R$ 100,00, sem oferecer outra alternativa aos interessados, em desacordo com a jurisprudência do TCU (Acórdão 6613/2009-TCU-Primeira Câmara, Rel. Ministro Walton Alencar Rodrigues) ;
	e) sobrepreço em itens constantes da Planilha Orçamentária base da Tomada de Preços 002/2016 (itens 3.6, 6.1, 8.9 e 10.35, 4.11, 8.1 e 8.2) , no montante de R$ 26.994,49, comparativamente aos preços indicados pelo Sinapi de abril/2016 para o estado da Bahia;
	f) ausência da data base do orçamento de referência adotado na Tomada de Preços 002/2016;
	g) ausência das fontes dos preços registrados no orçamento de referência adotado na Tomada de Preços 002/2016, com a indicação dos códigos Sinapi de todos os seus itens; para os preços obtidos eventualmente em consulta ao mercado, a documentação comprobatória correspondente (notas fiscais, orçamentos, etc.) deveria constar do processo licitatório; e
	h) existência de quantitativos de itens unitários não inteiros no orçamento de referência adotado na Tomada de Preços 002/2016, a exemplo de: ‘1,09’ unidade de ‘Porta de madeira compensada lisa de correr 0,80x2,10m’ (item 8.4 da Planilha Orçamentária) ; e ‘2,18’ unidades de ‘Chuveiro comum tipo ducha’ (item 10.18 da Planilha Orçamentária) ; constatou-se que o conteúdo da Planilha Orçamentária base da Tomada de Preços 002/2016 corresponde ao mesmo conteúdo da ‘Planilha Orçamentária - Construção’ proposta no ‘Projeto Padronizado UBS I’ do Programa Requalifica UBS do Ministério da Saúde, mas com os quantitativos indevidamente multiplicados pela constante ‘0,09’, inclusive quanto aos dos itens especificados em quantidades unitárias (portas, bicicletário, interruptor, disjuntor, vaso sanitário, bebedouro, etc.) .
EXAME TÉCNICO
80.	Em cumprimento ao Despacho do Secretário (peça 62) , esta unidade técnica expediu o Ofício 1419/2018-TCU/Secex/BA, datado de 21/6/2018 (peça 64) .
81.	Após requerer e ter deferido pedido de (peças 65-68) , o exPrefeito encaminhou o expediente constante da peça 69, aduzindo que:
	a) os documentos requeridos no ofício de audiência já foram integralmente juntados aos autos em 7/8/2017, quando da resposta ao ofício 1935/2017;
	b) não houve execução dos processos licitatórios nem das obras, pois não houve repasses financeiros no exercício de 2016;
	c) não houve gastos ou qualquer aproveitamento dos processos licitatórios no transcurso do seu mandato, encerrado em 31/12/2016;
	d) o que ocorreu após 1/1/2017 é de responsabilidade do atual gestor que, ‘ao que se sabe’, não efetuou despesas através dos referidos certames;
	e) em 14/8/2017 o Termo de Compromisso PAC2 9227/2014 estava em licitação, conforme informação prestada pelo FNDE;
	f) quanto à Tomada de Preços 003/2016, encaminha os comprovantes das publicações (peça 64, p. 8-17) ; afirma que o processo licitatório foi deflagrado em 2016, na sua gestão, mas os recursos financeiros não foram liberados, e que a obra foi iniciada na gestão do seu sucessor, Sr. Alex Sandro Aleluia de Brito; 
	g) quanto à Concorrência 001/2016, afirma que durante a sua gestão o FNDE não liberou a primeira parcela de recursos, e a empresa vencedora do certame não iniciou a obras; a obra foi iniciada pelo seu sucessor, após nova licitação e nova contratação;
	h) quanto à Tomada de Preços 002/2016, aduz igualmente que os recursos financeiros não foram liberados na sua gestão, razão pela qual a obra não foi iniciada; o seu sucessor cancelou o procedimento licitatório, realizou nova licitação e contratação, e a obra já se encontra concluída;
	i) na sua gestão não foram efetuados quaisquer pagamentos em razão das licitações objeto da denúncia;
	j) não incorreu em prática lesiva ao erário, nem em conduta que possa caracterizar improbidade administrativa;
	k) requer a juntada dos documentos anexos às suas razões de justificativa e, quanto ao mérito, a insubsistência da denúncia e o seu arquivamento.
Análise das razões de justificativa apresentadas pelo exPrefeito Eduardo de Macedo Junior
82.	Cabe razão ao responsável quando afirma que em sua gestão não foram efetuadas despesas em decorrência dos contratos firmados a partir das licitações tratadas nos presentes autos.
83.	Entretanto, o responsável não trouxe aos autos elementos que comprovem cancelamento das três licitações em apreço na gestão do seu sucessor.
84.	Os documentos encaminhados pela Prefeitura de São Félix/BA através do Ofício 78/2017 (peça 22) demonstram despesas realizadas em janeiro/2017 pela atual administração à Construtora Fortaleza Indústria e Construções Eireli-ME, referentes à Tomada de Preços 002/2016 (peça 20, p. 7 e 32) . O Contrato 0231/2016 foi celebrado em 8/8/2016 pelo Sr. Eduardo de Macedo Junior (peça 20, p. 10-16) .
85.	Embora as obras tenham sido iniciadas em janeiro/2017, a partir da Ordem de Serviço 02/2017 (peça 22, p. 44) , os pagamentos foram efetuados com base nos preços definidos pela Tomada de Preços 002/2016, executada e homologada na gestão do Sr. Eduardo de Macedo Junior (peça 20, p. 44) .
86.	Por outro lado, diligenciados, as informações prestadas pelos concedentes em resposta à diligência deste tribunal indicam que a Tomada de Preços 003/2016 e a Concorrência 001/2016 não foram aproveitadas pela atual gestão, que optou por realizar novos certames:
	a) no Ofício 0188/2017/GEGOP, datado de 15/8/2017 (peça 57) , a CEF informou, quanto ao Contrato de Repasse 1014890-88, objeto da Tomada de Preços 003/2016, que a documentação referente ao processo licitatório fora recepcionada para verificação em 7/3/2017, e que restava faltante a publicação do resumo do edital no Diário Oficial da União;
	b) através do Ofício 22.971/2017/Comap/Cgimp/Digap-FNDE, datado de 3/8/2017 (peça 56) , o FNDE informou que a obra objeto do Termo de Compromisso PAC2 9277/2014, objeto da Concorrência 001/2016, encontrava-se em licitação, sem repasse de recursos financeiros.
87.	Quanto à Tomada de Preços 003/2016, os elementos encaminhados em anexo à manifestação do responsável (peça 69, p. 8-17) lograram comprovar a publicação do aviso contendo o resumo do edital em jornal de grande circulação no Estado, em consonância com o disposto no inciso III do art. 21 da Lei 8.666/93 (peça 69, p. 17) .
CONCLUSÃO
88.	O documento constante da peça 1 deve ser conhecido como representação, por preencher os requisitos previstos nos arts. 235 e 237 do Regimento Interno/TCU c/c o art. 113, § 1º, da Lei 8.666/1993.
89.	No tocante ao requerimento de medida cautelar, inaudita altera pars, entende-se que este não deve ser acolhido, por não estarem presentes nos autos os requisitos do periculum in mora.
90.	Diante dos fatos apurados, conclui-se que houve irregularidades na condução dos certames licitatórios realizados na gestão do exPrefeito de São Félix/BA, Sr. Eduardo José de Macêdo Junior (Concorrência 001/2016, Tomada de Preços 002/2016 e Tomada de Preços 003/2016) .
91.	Notificado para manifestar-se quanto às ocorrências apontadas na representação formulada pela Statuss Construtora e Serviços Ltda. - ME (peça 1) , bem como quanto às irregularidades evidenciadas na instrução dos presentes autos, o responsável não apresentou a este Tribunal justificativas para as seguintes ocorrências indicadas no Ofício 1419/2018-TCU/Secex/BA (peça 64) :
	a) não publicação dos editais dos certames (Concorrência 001/2016, Tomada de Preços 002/2016 e Tomada de Preços 003/2016) na rede mundial de computadores (Internet) , conforme prescrito na Lei 12.527/2011 (Lei de Acesso à Informação) , fato que pode, em tese, ter causado prejuízo ao caráter competitivo das licitações e, consequentemente, à busca pela proposta mais vantajosa, além de macular o princípio da publicidade;
	b) ausência, no processo licitatório referente à Tomada de Preços 003/2016, da fonte em que foram obtidos os preços referenciais para os itens 5.05 (Plantio de grama Sintética + aplicação) , no valor total de R$ 122.761,51, e 5.012 (peça de madeira roliça eucalipto) D=15cm (vertical e horizontal) , no valor total de R$ 21.294,50; se eventualmente os preços foram obtidos em consulta ao mercado, a documentação comprobatória correspondente (notas fiscais, orçamentos, etc.) deveria constar do processo licitatório;
	c) cobrança de taxa pelo fornecimento de cópia do edital da Tomada de Preços 002/2016, no valor de R$ 100,00, sem oferecer outra alternativa aos interessados, em desacordo com a jurisprudência do TCU (Acórdão 6613/2009-TCU-Primeira Câmara, Rel. Ministro Walton Alencar Rodrigues) ;
	d) sobrepreço em itens constantes da Planilha Orçamentária base da Tomada de Preços 002/2016 (itens 3.6, 6.1, 8.9 e 10.35, 4.11, 8.1 e 8.2) , no montante de R$ 26.994,49, comparativamente aos preços indicados pelo Sinapi de abril/2016 para o estado da Bahia;
	e) ausência da data base do orçamento de referência adotado na Tomada de Preços 002/2016;
	f) ausência das fontes dos preços registrados no orçamento de referência adotado na Tomada de Preços 002/2016, com a indicação dos códigos Sinapi de todos os seus itens; para os preços obtidos eventualmente em consulta ao mercado, a documentação comprobatória correspondente (notas fiscais, orçamentos, etc.) deveria constar do processo licitatório; e
	g) existência de quantitativos de itens unitários não inteiros no orçamento de referência adotado na Tomada de Preços 002/2016, a exemplo de: ‘1,09’ unidade de ‘Porta de madeira compensada lisa de correr 0,80x2,10m’ (item 8.4 da Planilha Orçamentária) ; e ‘2,18’ unidades de ‘Chuveiro comum tipo ducha’ (item 10.18 da Planilha Orçamentária) ; constatou-se que o conteúdo da Planilha Orçamentária base da Tomada de Preços 002/2016 corresponde ao mesmo conteúdo da ‘Planilha Orçamentária - Construção’ proposta no ‘Projeto Padronizado UBS I’ do Programa Requalifica UBS do Ministério da Saúde, mas com os quantitativos indevidamente multiplicados pela constante ‘0,09’, inclusive quanto aos dos itens especificados em quantidades unitárias (portas, bicicletário, interruptor, disjuntor, vaso sanitário, bebedouro, etc.) .
92.	Como a Tomada de Preços 003/2016 e a Concorrência 001/2016 não foram aproveitadas pela atual administração municipal, e a obra objeto da Tomada de Preços 003/2016 já se encontra concluída, tendo o sobrepreço apurado neste certame alcançado R$ 26.994,49, correspondente a apenas 3,03% do valor total orçado para o empreendimento (R$ 889.793,82) , manifestamo-nos pela aplicação da multa prevista no art. 58, II, da Lei 8.443/1992 ao Sr. Eduardo José de Macêdo Junior, ante as irregularidades indicadas no item retro, para as quais o responsável, chamado em audiência, não apresentou justificativas.
93.	Sugere-se ainda aplicar ao Sr. Alex Sandro Aleluia de Brito, atual prefeito do Município de São Félix/BA, a multa prevista no artigo 58, inciso IV, da Lei 8.443/1992, em razão do não atendimento de diligência deste Tribunal (Ofício 1940/2017-TCU/Secex/BA, reiterado pelo Ofício 2303/2017-TCU/Secex/BA) , sem causa justificada, considerando haver nos autos prova de entrega dos ofícios à prefeitura.
PROPOSTA DE ENCAMINHAMENTO
94. 	Ante todo o exposto, submetem-se os autos à consideração superior, propondo:
	a) conhecer da presente representação, satisfeitos os requisitos de admissibilidade previstos nos arts. 235 e 237, inciso VII do Regimento Interno deste Tribunal c/c o art. 113, § 1º, da Lei 8.666/1993;
b) indeferir o requerimento de medida cautelar, inaudita altera pars, formulado por Statuss Construtora e Serviços Ltda. - ME, tendo em vista a inexistência dos pressupostos necessários para adoção da referida medida;
c) rejeitar as razões de justificativa apresentadas pelo Sr. Eduardo José de Macêdo Junior (CPF XXX.403.645-XX) , exPrefeito do Município de São Félix/BA, aplicando-lhe a multa prevista no art. 58, II, da Lei 8.443/1992, fixando-lhe o prazo de quinze dias, a contar da notificação, para que comprove, perante este Tribunal (art. 214, inciso III, alínea ‘a’, do Regimento Interno/TCU) , o recolhimento da dívida ao Tesouro Nacional, atualizada monetariamente desde a data do acórdão que vier a ser proferido até a data do efetivo recolhimento, se for paga após o vencimento, na forma da legislação em vigor;
	d) aplicar ao Sr. Alex Sandro Aleluia de Brito (CPF XXX.098.775-XX) , atual prefeito do Município de São Félix/BA, a multa prevista no artigo 58, inciso IV, da Lei 8.443/1992, em razão do não atendimento de diligência deste Tribunal, sem causa justificada, fixando-lhe o prazo de quinze dias, a contar da notificação, para que comprove, perante este Tribunal (art. 214, inciso III, alínea ‘a’, do Regimento Interno) , o recolhimento da dívida aos cofres do Tesouro Nacional, atualizada monetariamente desde a data do acórdão até a do efetivo recolhimento, se for paga após o vencimento, na forma da legislação em vigor;
e) autorizar, desde logo, nos termos do art. 28, inciso II, da Lei 8.443/1992, a cobrança judicial das dívidas caso não atendidas as notificações;
f) informar ao Município de São Félix/BA as seguintes ocorrências, de modo a prevenir irregularidades em futuros certames: 
	f.1) não publicação dos editais dos certames (Concorrência 001/2016, Tomada de Preços 002/2016 e Tomada de Preços 003/2016) na rede mundial de computadores (Internet) , conforme prescrito na Lei 12.527/2011 (Lei de Acesso à Informação) , fato que pode, em tese, ter causado prejuízo ao caráter competitivo das licitações e, consequentemente, à busca pela proposta mais vantajosa, além de macular o princípio da publicidade;
	f.2) ausência, no processo licitatório referente à Tomada de Preços 003/2016, da fonte em que foram obtidos os preços referenciais para os itens 5.05 (Plantio de grama Sintética + aplicação) , no valor total de R$ 122.761,51, e 5.012 (peça de madeira roliça eucalipto) D=15cm (vertical e horizontal) , no valor total de R$ 21.294,50; se eventualmente os preços foram obtidos em consulta ao mercado, a documentação comprobatória correspondente (notas fiscais, orçamentos, etc.) deveria constar do processo licitatório;
	f.3) cobrança de taxa pelo fornecimento de cópia do edital da Tomada de Preços 002/2016, no valor de R$ 100,00, sem oferecer outra alternativa aos interessados, em desacordo com a jurisprudência do TCU (Acórdão 6613/2009-TCU-Primeira Câmara, Rel. Ministro Walton Alencar Rodrigues) ;
	f.4) sobrepreço em itens constantes da Planilha Orçamentária base da Tomada de Preços 002/2016 (itens 3.6, 6.1, 8.9 e 10.35, 4.11, 8.1 e 8.2) , no montante de R$ 26.994,49, comparativamente aos preços indicados pelo Sinapi de abril/2016 para o estado da Bahia;
	f.5) ausência da data base do orçamento de referência adotado na Tomada de Preços 002/2016;
	f.6) ausência das fontes dos preços registrados no orçamento de referência adotado na Tomada de Preços 002/2016, com a indicação dos códigos Sinapi de todos os seus itens; para os preços obtidos eventualmente em consulta ao mercado, a documentação comprobatória correspondente (notas fiscais, orçamentos, etc.) deveria constar do processo licitatório; e
	f.7) existência de quantitativos de itens unitários não inteiros no orçamento de referência adotado na Tomada de Preços 002/2016, a exemplo de: ‘1,09’ unidade de ‘Porta de madeira compensada lisa de correr 0,80x2,10m’ (item 8.4 da Planilha Orçamentária) ; e ‘2,18’ unidades de ‘Chuveiro comum tipo ducha’ (item 10.18 da Planilha Orçamentária) ; constatou-se que o conteúdo da Planilha Orçamentária base da Tomada de Preços 002/2016 corresponde ao mesmo conteúdo da ‘Planilha Orçamentária - Construção’ proposta no ‘Projeto Padronizado UBS I’ do Programa Requalifica UBS do Ministério da Saúde, mas com os quantitativos indevidamente multiplicados pela constante ‘0,09’, inclusive quanto aos dos itens especificados em quantidades unitárias (portas, bicicletário, interruptor, disjuntor, vaso sanitário, bebedouro, etc.) ;
	g) comunicar à representante a decisão que vier a ser adotada nestes autos.”.
É o relatório.

8.1. Servilio Machado da Silva Neto (56067/OAB-BA) e outros, representando Eduardo Jose de Macedo Junior.

Não atuou.

REPRESENTAÇÃO. CERTAMES CONDUZIDOS POR MUNICÍPIO PARA APLICAÇÃO DE RECURSO FEDERAL. CONHECIMENTO. PARCIALMENTE PROCEDENTE. OITIVA. DILIGÊNCIA. AUDIÊNCIA. ACATAMENTO DAS JUSTIFICATIVAS. AUSÊNCIA DE ÍNDICIOS DE SOBREPREÇO. ARQUIVAMENTO.

REPRESENTAÇÃO (REPR)

Coordenação-Geral de Controle Externo de Gestão de Processos e Informações (Copin).

Em exame, Representação formulada pela sociedade empresária Statuss Construtora e Serviços Ltda. - ME, em face de atos praticados na Concorrência 001/2016 e nas Tomadas de Preços 002 e 003/2016, conduzidas pelo município de São Félix/BA (peça 1) , as quais se destinavam a aplicação de verbas públicas federais descentralizadas à comuna por meio de repasses do Fundo Nacional do Saúde, do Contrato de Repasse 1014890-88/2014 celebrado por meio do Ministério do Esporte e do Termo de Compromisso PAC2 9227/2014 celebrado com o Fundo Nacional de Desenvolvimento da Educação (FNDE) .
A representante alegou, em síntese, que os editais dos certames licitatórios não haviam sido disponibilizados no sítio eletrônico da Prefeitura, em desatenção ao disposto na Lei 12.527/2011 (Lei de Acesso à Informação) , e que a prefeitura havia se negado a viabilizar o fornecimento não oneroso de cópia dos instrumentos convocatórios, mediante gravação em mídias eletrônicas cedidas pela representante, exigindo o pagamento da quantia de R$ 100,00 por edital.
Após a realização de oitiva e diligências, a unidade técnica confirmou a procedência de tais apontamentos, além das seguintes impropriedades:
a) 	falta de comprovação de publicação do aviso de certame em jornal de grande circulação no Estado (TP 003/2016) , afrontando o disposto no inciso III do art. 21 da Lei 8.666/93;
b) 	ausência, nos autos do procedimento licitatório, da fonte a partir da qual foram obtidos os preços referenciais para determinados itens de serviço (Tomada de Preços 003/2016) ;
c) 	sobrepreço em itens constantes da Planilha Orçamentária, no montante de R$ 26.994,49, comparativamente aos preços indicados pelo SINAPI de abril/2016 para o estado da Bahia (Tomada de Preços 002/2016, com valor contratado de R$ 813.214,46) ;
d) 	ausência da data-base do orçamento de referência (Tomada de Preços 002/2016) ;
e) 	ausência das fontes dos preços registrados no orçamento de referência adotado na Tomada de Preços 002/2016, com a indicação dos códigos Sinapi de todos os seus itens; e
f) 	existência de quantitativos de itens unitários não inteiros no orçamento de referência adotado na Tomada de Preços 002/2016, a exemplo de: “1,09” unidade de “Porta de madeira compensada lisa de correr 0,80x2,10m”.
Todas estas irregularidades ensejaram a promoção de audiência ao ex-prefeito Eduardo José de Macêdo Junior (peça 64) , cujas justificativas encontram-se à peça 69.
Após examinar a defesa apresentada e demais elementos constantes dos autos, a unidade técnica propõe rejeitar as razões de justificativas, à exceção daquela relativa ao item ‘a’ supra, aplicando-se a multa ao ex-prefeito. Além disso, propõe a aplicação de multa ao atual prefeito de São Félix/BA, Sr. Alex Sandro Aleluia de Brito, em razão do não atendimento de diligência deste Tribunal, sem causa justificada, bem como a expedição de “ciências” à municipalidade.
Com as vênias de estilo, entendo que tal encaminhamento não merece ser acatado.
Desde já destaco que, em meio à troca de gestão em âmbito municipal, a Concorrência 001/2016 e a Tomada de Preço 003/2016 não chegaram a gerar desembolsos financeiros, na medida em que há notícias nos autos de que a Prefeitura realizou novas licitações para os respectivos objetos (peça 57; peça 69, p. 3; peça 71, p. 14) . A TP 002/2016, por sua vez, resultou na celebração de contrato, o qual viabilizou a execução das obras de duas unidades básicas de saúde, ao custo de R$ 813.214,46.
Quanto ao sobrepreço, rememoro que havia determinado à unidade técnica, por ocasião do Despacho de peça 14, a “avaliação dos custos das obras”, o que ensejou o exame das planilhas de preços das contratações em epígrafe, sobretudo da Tomada de Preços 2/2016.
A este respeito, em sua derradeira instrução, a Sec-BA conclui que (peça 71) :
26. Ficou evidenciada a ocorrência de possível sobrepreço em alguns dos itens constantes da planilha orçamentária base da licitação (itens 3.6, 6.1, 8.9 e 10.35, 4.11, 8.1 e 8.2) , no montante de R$ 26.994,49.
27. Entretanto, ante as limitações expostas na instrução precedente, o sobrepreço indicado resultou do exame de apenas três dos 32 itens considerados materialmente relevantes (acima de R$ 1.000,00) , uma vez que os códigos Sinapi indicados nas Planilhas Orçamentárias da licitação não possuem correspondentes nas tabelas Sinapi de abril/2016 para o Estado da Bahia. (g.n.) 
 
Assim, a Sec-BA limitou-se a propor a aplicação de multa ao ex-prefeito em razão também do sobrepreço.
A meu ver, faz-se mister examinar com maior grau de detalhamento a referida análise. 
Primeiramente, a transcrição supra já indica aparente contradição no relato da avaliação de custo empreendida (menção a apenas três itens e citação de sete itens de serviço) . 
Quanto à metodologia adotada para a avaliação do custo das obras, a Sec-BA destacou a impossibilidade de aplicação direta da metodologia “Curva ABC” (peça 37, p. 9, item 45) , optando “por comparar apenas os itens com valor total licitado relevantes”. Tal limitação teria decorrido sobretudo das seguintes circunstâncias (peça 37, p. 7-9, item 44) :
b) parte significativa dos códigos SINAPI indicados nas Planilhas Orçamentárias da licitação, relevantes pelo valor total licitado (acima de R$ 1.000,00) , não possui correspondente com os existentes nas tabelas SINAPI de Abril/2016 para o estado da Bahia:
c) diversos itens, também relevantes pelo valor total licitado (acima de R$ 1.000,00) , não possuem indicação do correspondente código SINAPI na Planilha Orçamentária do edital (g.n.) 
 
À luz do detalhamento constante da instrução à peça 37, observo que a avaliação empreendida se debruçou sobre o total de 21% do orçamento contratual (R$ 94.638,03 do orçamento estimado de R$ R$444.896,91 para cada unidade de saúde) . Isto porque, a despeito das dificuldades operacionais relatadas pela unidade técnica, a Sec-BA teria conseguido avaliar, por meio de comparação direta dos códigos Sinapi, o equivalente a R$ 78.007,58 (peça 37, tabela 3) , acrescidos da avaliação realizada por meio da comparação com a descrição dos serviços – R$ 16.630,45 (peça 37, tabela 5) . 
Além disso, a despeito de terem sido identificados itens com aparente sobrepreço, nada se mencionou sobre os itens que apresentam subpreço, a exemplo dos doze itens da tabela 3 da peça 37, cujos valores obtidos junto ao Sinapi afiguraram-se superiores aos contratados, perfazendo uma diferença de R$ 23.628,81.
Em outro giro, merece destaque a ausência de menção ao BDI efetivamente utilizado para fins de comparação, ou, ao menos, a efetiva aplicação de algum percentual aos parâmetros de custo obtidos a partir do Sinapi.
Tais circunstâncias ofuscam, a meu ver, a validade da conclusão instrutória quanto à existência de sobrepreço.
Com efeito, poderia se cogitar o encaminhamento do presente feito à unidade técnica especializada. 
Inobstante, a partir de análise expedita realizada por minha assessoria, comparou-se, por meio de consultas ao Sinapi (abril/2016; estado da Bahia) , os valores licitados e contratados com aqueles constantes do sistema. Tais consultas infirmaram alguns dos resultados obtidos pela Sec-BA, como a conclusão de que os códigos Sinapi utilizados no edital não possuíam correspondentes no sistema (peça 37, tabela 1) , a exemplo de “Estrutura em madeira para telha cerâmica” e “Emboço paulista (massa única) em parede 1.2.8”. 
Ademais, tomando-se por base o BDI médio de 22,12% (construção de edifícios) , a avaliação de amostra de seis dos itens não encontrados pela unidade técnica[endnoteRef:2] (peça 37, tabela 1) , os quais representam o equivalente a 26% do orçamento, é incapaz de caracterizar a existência de sobrepreço. [2:  Itens: Estrutura em madeira para telha cerâmica, Armação de aço CA 50 - diam. 6,3 a 12,5, Armação de aço CA 60 - 3,4 6,0mm, Forma para estrutura em concreto, Alvenaria em tijolo cerâmico 10x20x20cm e Emboço paulista (massa única) em parede 1.2.8] 
Com efeito, entendo que os elementos atualmente constantes dos autos não sugerem nova avaliação por parte da secretaria desta Corte, de sorte que deixo de acolher a proposta instrutória no sentido de se aplicar multa ao ex-prefeito.
Quanto às demais irregularidades identificadas, a despeito de acolher a análise instrutória, deixo de acatar o encaminhamento sugerido. 
Inobstante tenham sido constatadas falhas nos três certames objeto da Representação, não se podem afastar notícias de que a Concorrência 001/2016 e a TP 003/2016 não foram aproveitadas, dada a realização de novos certames licitatórios pelo Município de São Félix (peça 57; peça 69, p. 3; peça 71, p. 14) .
Quanto às falhas atinentes à TP 002/2016, a seu turno, lembro que participaram do certame três empresas licitantes, sendo que o contrato foi celebrado mediante desconto de R$ 76.579,36 (8,61%) .
Dessa forma, ante tais circunstâncias, deixo de aplicar multa ao ex-prefeito em relação às demais irregularidades objeto de audiência, para as quais considero suficiente a expedição das “ciências” sugeridas pela unidade técnica.  
Por fim, considero inoportuna a aplicação de sanção ao prefeito sucessor, Sr. Alex Sandro Aleluia de Brito, em razão do não atendimento de diligência desta Corte, dada a obtenção da informação pretendida a partir de diligência realizada junto ao ex-prefeito e aos entes concedentes. Assim sendo, deixo de acolher a respectiva aplicação de multa sugerida pela Sec-BA.
Ante o exposto, manifesto-me por que o Tribunal aprove o acórdão que ora submeto à deliberação deste Colegiado.
TCU, Sala das Sessões Ministro Luciano Brandão Alves de Souza, em 16 de julho de 2019.
AUGUSTO SHERMAN CAVALCANTI 
Relator